最高法院刑事判決　　　　　　　　　　　　　　　九十三年度台上字第四二九五號
　　上　訴　人　甲○○原名周.
　　選任辯護人　楊慧娟律師
　　　　　　　　楊丕銘律師
右上訴人因搶奪案件，不服臺灣高等法院臺南分院中華民國九十年十一月二十九日第
二審判決（九十年度上訴字第一三六一號，起訴案號：臺灣臺南地方法院檢察署九十
年度偵字第五九九九號），提起上訴，本院判決如左：
    主  文
原判決撤銷，發回臺灣高等法院臺南分院。
    理  由
本件原判決認定上訴人周王龍（原名周雲明）基於意圖為自己不法所有之概括犯意，
先後五次於原判決附表所載之時間、地點，以頭戴安全帽、騎乘未懸掛車牌機車之方
式，連續搶奪如該附表所示被害人之財物。嗣於民國九十年五月二十二日晚九時四十
五分許，復承搶奪他人財物之概括犯意，以騎乘未懸掛車牌（車號為ＯＲＲ｜２１５
號）機車、頭戴全罩式安全帽、身著藍色雨衣之方式，在臺南市○○路十六巷十六號
前，再度搶奪田佩玲所有之皮包（內有新台幣【下同】一百元及防盜器一個）得逞，
隨即為在場埋伏之員警當場逮捕，並扣得上訴人所有之安全帽一頂及雨衣、口罩各一
件等情。因將第一審判決撤銷，改判仍論處上訴人連續意圖為自己不法之所有，而搶
奪他人之動產罪刑（處有期徒刑一年六月），固非無見。
惟查：（一）被告之自白，須非出於強暴、脅迫、利誘、詐欺、疲勞訊問、違法羈押
或其他不正之方法，且與事實相符者，始得採為證據，若被告供認犯罪之自白，係出
於不正之方法，並非自由陳述，即其取得自白之程序，已非適法，則不問自白內容是
否確與事實相符，因其非適法之證據，即不能採為判決之基礎，故審理事實之法院，
遇有被告對於自白提出刑求之辯解時，自應先於其他事實而為調查。依原判決理由說
明，係採納上訴人於警局供認犯罪之自白，作為判決其有罪之重要證據資料；惟上訴
人於第一審及原審一再辯稱：「我在警訊有遭刑求，警察用電擊及用安全帽打我頭戴
的安全帽」、「（問：為何你在警訊中、偵查中承認有犯案﹖）我在警訊時有遭刑求
，在檢察官偵查中因為我們沒有閱卷所以才不明瞭」、「我在警訊時有遭刑求」（見
第一審卷第四頁、原審卷第二九頁、第六一頁），原審就上訴人前開遭警刑求之辯解
，未予調查，復未說明上開辯解不足採信之理由，即逕採納上訴人於警局之自白，作
為判決之基礎，有證據調查未盡及理由不備之違法。（二）當事人在審判期日前，或
審判期日，聲請調查之證據，如法院未予調查，又未認其無調查之必要，以裁定駁回
，或於判決理由內加以說明，則其踐行之訴訟程序，即難謂非違法。上訴人在原審主
張被害人田佩玲係臺南市警察局第一分局員警，其於案發當日係喬裝一般獨行婦女，
引誘上訴人行搶，其同事則在週遭埋伏，等候上訴人上鉤，上訴人該次行搶，並非乘
田佩玲不備而掠取，甚為田女衷心期待樂見等語，並聲請傳喚田佩玲作證（見原審卷
第五一頁）。而被害人田佩玲於警訊復供稱：「當時我還未來得及報案，即有本分局
埋伏員警所駕乘之白色自小客中從後向前追緝」（見偵查卷第十頁背面）。原判決就
上訴人聲請調查之上開證據，未予調查，又未認其無調查之必要，以裁定駁回，或於
判決理由內加以說明，其踐行之訴訟程序，已屬於法有違。又上訴人前開辯解，如若
屬實，則就論處上訴人搶奪田佩玲財物既遂罪刑部分，有否影響，原判決未予說明，
亦有理由不備之違誤。（三）有罪之判決書，應記載認定犯罪事實所憑之證據及其認
定之理由，刑事訴訟法第三百十條第一款定有明文，而認定事實所憑之證據，須確實
存在，倘判決書內記載之證據，與卷內筆錄或證物之內容不相適合，則其判決之根據
，實際上並不存在，自屬採證違法。依原判決理由說明，係採納被害人陳宜君在警局
之指述，作為判決之基礎。然陳宜君在警局係供稱：「他（周雲明）騎乘該重機車，
自我左後方慢速接近我身旁，即出手搶奪我掛於左肩之黑色皮包」、「皮包內有三百
元、身分證、駕行照、信用卡及壹串鑰匙」（見偵查卷第十一頁背面），此與原判決
附表編號三記載：「陳宜君遭竊取皮包一只（三千五百元、身分證、駕照及健保卡各
一張）」，顯不相符，此部分採證，於法有違。（四）有罪判決書所記載之犯罪事實
，為論罪科刑適用法律之基礎，故凡於適用法律有關之重要事項，必須詳加認定，明
確記載，然後於理由內敘明犯罪事實所憑之證據及認定之理由，始足為適用法律之依
據。若事實未有此記載，而理由加以說明，為理由失其依據。如事實有此記載，理由
未予說明，則為理由不備，按諸刑事訴訟法第三百七十九條第十四款規定，其判決當
然為違背法令。又供犯罪所用之物，以屬於犯人所有者為限，始得依刑法第三十八條
第一項第二款規定宣告沒收，為同法條第三項所明定。原判決理由內雖記載：「扣案
之機車一部、安全帽一頂、雨衣一件、口罩一副等物，係被告（即上訴人）所有，且
係供其犯罪所用之物，業據被告供明在卷，依法宣告沒收」，惟於事實欄未認定該
扣案機車屬於上訴人所有，就此部分自不足為適用沒收法則之依據。又科刑判決必須
使事實認定與理由說明，互相適合，方為合法。倘事實認定與理由說明，不相一致，
或事實與理由欄內之記載，前後不符，均屬判決理由矛盾之當然違背法令。依原判決
理由說明，係採納上訴人在偵查中供認：「是，這一次搶到最多，一萬二」與被害人
謝伊滇指述遭搶金額相符，作為認定上訴人確曾於九十年五月十七日下午七時五十分
許，在臺南市○○○路○段八號前搶奪謝伊滇財物之證據。惟該判決附表編號一記載
：「蔡麗琴遭搶現金二萬多元」，即顯高於上訴人供認搶奪自謝伊滇之所得，則其供
稱：「這一次（指搶奪謝伊滇部分）搶到最多」，即與原判決事實認定不符，原判決
理由內仍執上訴人前開供述，作為判決之基礎，顯與其事實認定，不相一致，自屬於
法有違。以上，或係上訴意旨所指摘，或為本院得依職權調查之事項，應認原判決有
撤銷發回更審之原因。
據上論結，應依刑事訴訟法第三百九十七條、第四百零一條，判決如主文。
中　　　華　　　民　　　國　　九十三　　年　　　八　　　月　　 十九 　　日
                              最高法院刑事第一庭
                                  審判長法官  施　文　仁
                                        法官  林　永　茂
                                        法官  蕭　仰　歸
                                        法官  賴　忠　星
                                        法官  張　祺　祥
      右正本證明與原本無異
                                              書  記  官
中　　　華　　　民　　　國　　九十三　　年　　　八　　　月　　二十六　　日
                                                                        Ｌ
